臺灣高等法院高雄分院刑事判決　　 94年度上更(一)字第271號
上　訴　人
即　被　告　甲○○
上　訴　人
即　被　告　丙○○
上列二人共同
選任辯護人　王元勳律師
上列上訴人等因偽造文書等案件，不服臺灣高雄地方法院91年度
訴字第416 號中華民國91年10月18日第一審判決（起訴案號：臺
灣高雄地方法院檢察署89年度偵字第16325 號），提起上訴，判
決後，經最高法院第一次發回更審，本院判決如下：
      主      文
原判決撤銷。
甲○○共同行使偽造私文書，足以生損害於公眾及他人，處有期
徒刑肆月，如易科罰金，以參佰元折算壹日。緩刑貳年。
丙○○共同行使偽造私文書，足以生損害於公眾及他人，處有期
徒刑參月，如易科罰金，以參佰元折算壹日。緩刑貳年。
      事      實
一、甲○○、丙○○原分別為設址於高雄市新興區○○○路206
    號10樓之2 建國人力仲介股份有公司（下稱建國公司）之總
    經理及協理，渠等負責該公司平日所有內外業務。建國公司
    於民國89年1 月間，公司原登記股東分別為乙○○、蔡一邦
    、吳劉自莉、戊○○○、陳倩如、丁○○及丙○○等7 人，
    然實際出資股東則為徐震宇、薛英俊、楊慶堂、戊○○○、
    甲○○與丙○○。後因股東間彼此經營理念不合，乃於同年
    1 月11日召開臨時股東會商討相關事宜。詎甲○○與丙○○
    為儘速處理該公司負責人及董事股權變更事宜，竟共同基於
    偽造文書之犯意聯絡，明知89年1 月19日，建國公司並未舉
    行股東臨時會議及董事會議，亦明知渠等未經蔡一邦、吳劉
    自莉、丁○○等人同意變更股東登記，竟交付不知情之謝碧
    珠1 份股東名簿及股東戊○○○放置於公司之印章，委由謝
    碧珠辦理變更公司負責人及股東股權等事宜（前揭股東名簿
    上記載股東變動情形為原股東名簿上登記股東乙○○、蔡一
    邦各持有20萬股；丁○○、吳劉自莉各持有10萬股辦理退股
    ，而股東戊○○○持有15萬股改為10萬股；股東陳倩如10萬
    股改為5 萬股，且股份改登記在股東林如玉、楊慶堂、陳宏
    寬名下各10萬股、甲○○為30萬股、丙○○為25萬股）。
二、謝碧珠旋依甲○○、丙○○之指示，製作偽造建國公司股東
    7 人於89年1 月19日上午10時，在該公司會議室開會討論決
    議原董事乙○○、蔡一邦持有股份全部轉讓，依法解任應予
    補選，選任甲○○、陳宏寬為董事等事項，由戊○○○擔任
    主席，丙○○擔任紀錄，並盜用戊○○○之印章於盜蓋於股
    東臨時會議事錄之私文書上；及偽造建國公司董事3 人於89
    年1 月19日下午2 時在該公司會議室開會討論決議，選任甲○○為董事長等事項，由戊○○○擔任主席，丙○○擔任紀
    錄，並盜用戊○○○之印章盜蓋於董事會議事錄之私文書上
    ，偽造完成後，持向行政院勞工委員會行使請准予備查，足
    生損害於丁○○、戊○○○及蔡一邦等人暨行政勞工委員會
    對人力仲介之管理，後因行政院勞工委員會發函通知建國公
    司已為備查時，丁○○發現上情隨即發函申請該會撤銷備查
    而未得逞。
三、案經丁○○訴由台灣高雄地方法院檢察署檢察官偵查起訴。
      理      由
壹、程序部分：
一、按被告以外之人於偵查中向檢察官所為陳述，除顯有不可信
    之情況者外，得為證據，同法第159 條之1 第2 項定有明文
    。偵查中對被告以外之人（包括證人、鑑定人、告訴人、被
    害人及共同被告等）所為之偵查筆錄，或被告以外之人向檢
    察官所提之書面陳述，性質上均屬傳聞證據。惟現階段刑事
    訴訟法規定檢察官代表國家偵查犯罪、實施公訴，依法其有
    訊問被告、證人及鑑定人之權，證人、鑑定人且須具結，而
    實務運作時，檢察官偵查中向被告以外之人所取得之陳述，
    原則上均能遵守法律規定，不致違法取供，其可信度極高，
    職是，被告以外之人前於偵查中已具結而為證述，除反對該
    項供述得具有證據能力之一方，已釋明「顯有不可信之情況
    」之理由外，不宜以該證人未能於審判中接受他造之反對詰
    問為由，即遽指該證人於偵查中之陳述不具證據能力。
二、本件證人謝碧珠、蔡一邦於檢察官偵查中所為之陳述，其等
    未曾提及在偵查時有何不法取供之情形，反對該項供述得具
    有證據能力之被告2 人，亦未釋明上開供述有顯不可信之情
    況，依上說明，其等於偵查中之證言自均具有證據能力。
貳、實體部分：
一、訊據上訴人即被告甲○○、丙○○2 人，均矢口否認有何偽
    造文書犯行，被告甲○○辯稱：伊僅將89年1 月11日股東會
    議記錄交會計謝碧珠，其他都是會計處理云云；被告丙○○
    則辯稱：該董事會會議記錄並無看過，印章亦留存在會計處
    ，且公司股權變更事項均由財務徐震宇及會計謝碧珠處理，
    伊並不清楚云云。惟查：
（一）89年1 月19日建國公司確未召開股東臨時會及董事會等情
      ，為被告等所不否認。而上開股東臨時會會議記錄中確載
      明於89年1 月19日上午10時，在該公司會議室開會討論決
      議原董事乙○○、蔡一邦持有股份全部轉讓依法解任應予
      補選，選任甲○○、陳宏寬為董事等事項，由戊○○○擔
      任主席，丙○○擔任紀錄，其上並蓋用戊○○○之印章；
      上開董事會議紀錄則載明公司董事3 人於89年1 月19日下
      午2 時在該公司會議室開會討論決議，選任甲○○為董事
      長等事項，由戊○○○擔任主席，丙○○擔任紀錄，其上
      並蓋用戊○○○之印章，亦分別有上開內容相符之會議紀
      錄在卷可考。
（二）本件建國公司股東臨時會及董事會議紀錄，均係被告2 人
      決定應紀錄之會議內容後，要求不知情之證人謝碧珠辦理
      ，當時並請其參考前例做成上開會議紀錄，做成之後，並
      均經被告2 人看過或首肯等節，業據證人即建國公司之會
      計小姐謝碧珠於偵查時結證稱：「（變更股東名冊也是丙○○一起拿給你的？）是的，同時拿給我的，要我快去辦
      理變更公司負責人及股東，我拿給會計師去辦：：：因當
      時吳某常在國外，所以整件事應該是黃女做好以後才交給
      我」等語（見89年9 月19日偵查筆錄）；於原審審理結證
      稱：「（本件你們公司函文是由你製作？）是。本件是吳
      某及黃某交代我做的，他們是叫我同時變更負責人及股東
      ，當初是黃某交給我1 份文件，上面記載股份如何變動的
      情形，我就根據上開文件，去做相關文件。他們有叫我去
      請教沈某如何處理，公司章及股東章都放在總經理室的保
      險櫃，鑰匙只有吳某及黃某才有。黃某有告訴我說，他們
      於11日有開過會，她沒有給我會議記錄，她叫我把日期往
      後填寫，我打好會議記錄後，有拿給黃某看過，黃某就把
      章拿來給我，讓我蓋。我是根據以前開會所留下的紀錄寫
      的。吳某及公司的章，是吳某交代我去刻的」等語（見原
      審91年3 月18日訊問筆錄）。於本院前審調查中亦結證稱
      ：「（1 月19日的會議紀錄也是由甲○○指示？）19日是
      我抓的，我做完之後也有拿給丙○○看，他們沒有意見。
      」、「（沒有開會為何用成戊○○○？）甲○○叫我拿以
      前的會議紀錄資料來參考，我就依據他的指示辦理，事後
      有拿給丙○○看，丙○○沒有表示意見就照這樣辦理。」
      等語（見本院上訴審91年12月4 日訊問筆錄）明確，互核
      重要之點均屬一致，衡諸上開證人僅係建國公司之會計人
      員，係公司聘僱而領有薪水，倘其未經上級主管即被告2
      人之指示或同意，應不可能羅織上開會議用容，甚而任意
      辦理本件公司變更登記之理。被告2 人辯稱：其等不清楚
      云云，顯與常情有違而不可採信。
（三）又證人蔡一邦、吳劉自莉、丁○○等人並未同意變更股東
      登記；證人戊○○○亦不知其名義被冒用為會議主席等情
      ，業據證人蔡一邦於偵查中結證稱：89年1 月19日伊與丁○○均不知情，伊沒有退股，伊有20萬股，投資200 萬元
      等語（見偵卷第103 頁）；證人徐震宇於原審結證稱：當
      日是討論公司的事情及沈某的退股…丁○○他們並沒有提
      出要退股。」等語（均見原審卷第57頁）；證人丁○○於
      偵查、原審及本院前審中結證稱：89年1 月19日伊未出席
      股東臨時會，是沈某拿勞委會的函文給伊，伊才知情等語
      （見偵卷第106 頁背面、原審第55頁、本院上訴卷第32、
      63頁）；證人戊○○○於原審中結證稱：「（提示會議紀
      錄，這是你留在公司之印章？）我沒有擔任過主席，這個
      章我也沒有使用過，我也沒有蓋過章或留印章在公司，公
      司也沒有向我說過有否幫我刻過章，1 月11日我也沒有去
      過公司…」等語（見原審卷第59頁）明確，堪信為真實。
      至吳劉自莉部分，既經證人謝碧珠結證稱：股更變更資料
      均係被告2 人交予伊辦理等語，業如前述，且89年1 月11
      日證人劉自莉亦未出席，堪認該證人亦未同意其股權變更
      。被告2 人辯稱：上開證人均已同意股權變動，戊○○○
      擔任主席乙節，係會計謝碧珠援例辦理云云，尚非可採。
（四）綜上所述，被告2 人未經股東蔡一邦、吳劉自莉、丁○○
      等人之同意，亦未經歐陽生之首肯，即指示不知情之謝碧
      珠製作不實之股東臨時會議及董會議紀錄之私文書，並蓋
      用股東戊○○○之印章於其上，復由謝碧珠持之行使向行
      政院勞委會辦理變更登記，經該會准予備查，被告等所為
      均足生損害於建國公司、丁○○、戊○○○、吳劉自莉、
      蔡一邦等人，應堪認定。
二、按公司股東臨時會及董事會議紀錄，性質上均屬私文書，被
    告2 人明知未得公司蔡一邦、吳劉自莉、丁○○等人之同意
    ，亦未經歐陽生之首肯，即指示不知情之謝碧珠製作不實之
    股東臨時會議及董會議紀錄之私文書，並蓋用股東戊○○○
    之印章於其上，復由謝碧珠持之行使向行政院勞委會辦理變
    更登記，業如前述。核被告2 人所為，均係犯刑法第216 條
    、第210 條行使偽造私文書罪。起訴書漏列刑法第216 條，
    惟起訴事實已有論及，自應認此部分已有起訴。被告2 人利
    用會計謝碧珠向勞委會申請變更登記，並未經公務員登載於
    何職務上所掌之公文書（詳後述），起訴書併認被告2 人另
    犯刑法第214 條之使公務員登載不實罪，尚有誤會。又被告
    等利用不知情之會計人員謝碧珠辦理建國仲介公司變更登記
    、書立董事會議記錄及股東臨時會議事錄，並進而行使該偽
    造之私文書，係間接正犯。被告2 人有犯意之連絡及行為之
    分擔，均為共同正犯。被告2 人同時同地接續偽造建國公司
    股東臨時會議事錄及董事會議事錄，係基於同一偽造文書之
    接續行為，侵害一個法益，為接續犯。渠等於前揭董事會議
    記錄及股東臨時會議事錄上蓋用「戊○○○」印章之行為，
    為偽造私文書之部分行為；又偽造該私文書後復持以行使，
    偽造之低度行為，應為行使上開偽造私文書之高度行為所吸
    收，均不另論罪。
三、原審予以被告等論科，固非無見，惟查：(一)建國公司確曾於
    89年1 月11日召開股東會臨時會議，並決議乙○○等人退股
    及改選董事長，僅於申請公司變更登記時，虛載會議日期為
    同月19日而已，客觀上尚不足以生損害於乙○○等股東，此
    部分尚難認有何偽造或行使偽造私文書之情形，原判決認此
    部分亦屬不實（詳後述），尚有未合。(二)被告等辦理建國公
    司負責人變更及股東名冊變動，係基於公司負責人行政事務
    之職權行使，並非受股東丁○○、蔡一邦及乙○○之委任，
    為該等人處理事務，自無違背任務之背信罪責可言。起訴書
    亦未論及被告等有何背信之情事，原審認被告等另犯刑法第
    342 條第2 項、第1 項之背信未遂罪，自有未合。(三)被告2
    人就上開犯罪，有犯意之連絡及行為之分擔，均為共同正犯
    ，原判決於理由內漏為論述，同有未洽。(四)被告2 人利用會
    計謝碧珠向勞委會申請變更登記，並未經公務員登載於何職
    務上所掌之公文書，原判決認被告2 人另犯刑法第216 條、
    第214 條之行使使公務員登載不實罪，亦有未合。被告等上
    訴意旨，仍執前詞否認犯罪，固無足取，然原判決既有上述
    可議，自應由本院將之撤銷改判。爰審酌被告等係因為建國
    公司經營運作正常，始為本件犯行，現已退出公司經營，危
    害尚屬輕微，且已達成民事和解，事後頗具悔意等其他一切
    情狀，分別量處有期徒刑4 月、3 月，並均諭知易科罰金之
    折算標準。又建國公司董事會議事錄及股東臨時會議事錄各
    1 紙上「戊○○○」之印文壹枚各1 枚，係屬真正，並非偽
    造，自不得予以宣告沒收之。至被告等偽造之建國人力仲介
    公司董事會議事錄及股東臨時會議事錄，因被告等已向行政
    院勞委會行使，並非被告等所有，依法均不予沒收，併此敘
    明。又被告甲○○既係建國公司之實際負責人，即非無權刻
    用該公司印章及其私人印章之人，是雖其事後曾另行委請會
    計人員代刻該公司及負責人印鑑章，亦非無制作權人而為偽
    造，是此部分之印章不予宣告沒收。
四、查被告2 人前均未曾受有期徒刑以上刑之宣告，有臺灣高等
    法院被告前案紀錄表在卷可稽，茲因一時失慮，觸犯刑章，
    惟事後已與建國公司達成民事和解，被告等均自89年2 月29
    日離職並辦妥移交手續，經股東同意不予追究，有和解書影
    本1 紙在卷可稽。經此偵審程序及科刑教訓，當知所警惕，
    而無再犯之虞，本院因認被告等所受刑之宣告，以暫不執行
    為適當，併各宣告緩刑2 年，以啟自新。
五、
（一）公訴意旨另認89年1 月11日，被告等雖有召開股東臨時會
      ，惟對變更董事長及乙○○退股等節，當日並未達成協議
      ，被告等竟偽造同年月19日召開上開會議並為上開決議之
      會議紀錄，向嫈委會等相關機關申請變更登記，顯係行使
      偽造私文書云云。惟查：證人丁○○於原審證稱：「（有
      否於1 月11日出席會議？）有。但是當初是簽在空白的簽
      到簿……當初簽名時，上面並沒有寫開會時間、地點、出
      席人員及內容，當初只是當作出席簽名，當時紀錄是黃某
      （即丙○○）。當日討論內容是公司營運方向及沈某（即
      乙○○）的退股，沒有討論到我的退股，也有討論負責人
      的變更，最後的結論是沈某退股，負責人變為吳某（即甲○○）……」等語；證人徐震宇於原審證稱：「這份（會
      議紀錄）是開會前報到後，就拿出讓我們所簽。當時簽名
      時，上面尚未記載會議的內容。當日是討論公司的事情及
      沈某的退股，我也有提出我要退股的事情，丁○○他們並
      沒有提出要退股，退股金的金額當初也有談妥，當初我太
      太（即乙○○）也有出席。我們是想說我們已經要退股，
      所以負責人的變更事情，就不便過問……」等語（見原審
      卷第55、57頁）；證人乙○○於原審證稱：「……我們是
      1 月14日開會，我說我要退出，要退股，他們也同意，後
      來我就走了……」、「（問：1 月14日有否討論要變更負
      責人為吳某？）有，當初出席的人，都有同意，後來我離
      席後，他們有否繼續討論我就不知道。」等語（見原審卷
      第83至84頁）。乙○○關於開會日期之陳述，與丁○○等
      人所述雖不一致（容係口誤，正確日期應為89年1 月11日
      ），惟就其「要退股，他們也同意」乙節，則無不同。另
      據證人謝碧珠於原審證稱：「本件（申請公司變更登記）
      我做的，偵訊所述，我是說是黃某（即黃雅緩）他們叫我
      做的。日期19日是我自己選的，黃某只告訴我說不要寫11
      日而已……」等語（見原審第54頁）。顯見建國公司確曾
      於89年1 月11日召開股東會臨時會議，並決議乙○○等人
      退股及改選董事長，僅於申請公司變更登記時，虛載會議
      日期為同月19日而已，客觀上尚不足以生損害於乙○○等
      股東，此部分尚難認有何偽造或行使偽造私文書之情形。
（二）公訴意旨復認被告2 人指示會計謝碧珠持前開偽造之私文
      書，向嫈委會申請變更登記，使公務員登載於職務上所掌
      之公文書云云。惟查：建國公司固於案發後之89年1 月28
      日申請變更公司負責人及股東，勞委會乃以89年1 月31日
      台89勞職外字第0218329 號函初審准予備查建國公司負責
      人由乙○○變更為甲○○君，惟該公司未於3 個月內申請
      換發許可證，未完成上開規定之許可證變更手續，故該公
      司於本會所登記負責人仍為乙○○等情，有行政院勞工委
      員會94年11月7 日勞職外字第0940057548號函在卷可稽，
      可見勞委會尚未將上開申請事項登載於職務上所掌之公文
      書上，應堪認定。此外，復查無其他證據足證被告犯有刑
      法第214 條之罪，此部分即屬不證明犯罪，原應為無罪判
      決之諭知，惟公訴人認此部分與上開有罪部分，具有牽連
      犯之裁判上一罪之關係，爰不另為此部分無罪判決之諭知
      。
（三）公訴意旨又認被告等尚涉犯有侵占罪嫌云云。惟按刑法上
      之侵占罪，係以侵占自己持有他人之物為要件，所謂他人
      之物，乃指有形之動產、不動產而言，並不包括無形之權
      利在內，單純之權利不得為侵占之客體，最高法院71年台
      上字第2304號著有判例在案，公訴人指摘被告等涉犯有侵
      占罪嫌，僅以被告等移轉股份為其論據，然股權係無形之
      財產，非有形之動產或不動產，是難認被告等有何侵占犯
      行，綜上，被告等變更股份行為尚不構成侵占罪，惟公訴
      人認此部分與前開論罪科刑部分，亦具有牽連犯之裁判上
      一罪之關係，亦不另為此部分無罪判決之諭知。
六、據上論斷，應依刑事訴訟法第369 條第1 項前段、第364 條
    、第299 條第1 項前段，刑法第28條、第216 條、第210 條
    、第41條第1 項前段、第74條第1 款，罰金罰鍰提高標準條
    例第2 條，判決如主文。
本案經檢察官陳新慶到庭執行職務。
中　　華　　民　　國　　94　　年　　12　　月　　30　　日
            刑事第五庭  審判長法  官  曾永宗
                              法  官  任森銓
                              法  官  陳明富
以上正本證明與原本無異。
如不服本判決應於收受本判決後10日內向本院提出上訴書狀，其
未敘述上訴理由者，並得於提起上訴後10日內向本院補提理由書
狀（均須按他造當事人之人數附繕本）「切勿逕送上級法院」。
中　　華　　民　　國　　94　　年　　12　　月　　30　　日
                              書記官  魏文常
附錄本判決論罪科刑法條：
刑法第216 條；行使第210 條至第215 條之文書者，依偽造、變
造文書或登載不實事項或使登載不實事項之規定處斷。
刑法第210 條：偽造、變造私文書，足以生損害於公眾或他人者
，處5 年以下有期徒刑。
